臺灣高等法院刑事判決　　　　　　　　　　　　　九十二年度勞安上訴字第一一號
　　上　訴　人　臺灣新竹地方法院檢察署檢察官
　　上　訴　人
　　即　被　告　忠裕營造有限公司
　　兼右代表人　丙○○
　　　　　　　　乙○○
右上訴人因被告過失致死等案件，不服臺灣新竹地方法院九十二年度訴字第一二八號
，中華民國九十二年七月十八日第一審判決（起訴案號：臺灣新竹地方法院檢察署九
十二年度偵字第三三七號），提起上訴，本院判決如左：
    主  文
上訴駁回。
丙○○、乙○○均緩刑參年。
    事實及理由
一、本案經本院審理結果，認第一審以上訴人即被告忠裕營造有限公司犯勞工安全衛
    生法第三十一條第二項規定，並依同條第一項科處罰金新台幣十萬元；被告丙○
    ○，係犯刑法第二百七十六條第二項之業務過失致死罪，並因違反勞工安全衛生
    法第五條第一項第一款之規定，致發生同法第二十八條第二項第一款之職業災害
    ，而觸犯同法第三十一條第一項之罪，其以一行為而觸犯上開二罪名，為想像競
    合犯，應依刑法第五十五條規定，從一重之業務過失致死罪處斷，判處有期徒刑
    五月，併諭知易科罰金折算標準；被告被告乙○○，係犯刑法第二百七十六條第
    二項之業務過失致死罪，判處有期徒刑八月，認事用法及量刑均無不當，應予維
    持，並引用第一審判決書記載之事實、證據及理由（如附件第一審判決書）。
二、公訴人上訴意旨略以：被告等雖於民事審理程序中表示有和解之意願，惟迄未與
    被害人聯絡，由此可見被告等所為，僅在博取法院同情，原審對被告等量刑過輕
    等語。惟查被告等現已與被害人家屬達成和解，此有和解書可憑。是檢察官以被
    告等未與被害人達成和解指摘原審量刑過輕，為無理由，應予駁回。
三、被告忠裕營造有限公司、被告丙○○則以因被告乙○○上訴，所以才上訴；被告
    乙○○則辯稱：其並非業務上之過失云云。查被告忠裕營造有限公司、被告丙○
    ○未具體陳明上訴理由，渠等上訴為無理由，應予駁回。被告乙○○雖辯稱其並
    非業務上之過失云云，惟原審判決已詳細載明其行為係屬業務上之過失，是被告
    鍾誌慶仍執陳詞上訴否認其業務上之過失犯行，亦為無理由，應駁回其上訴。
四、查被告丙○○、乙○○前未曾受有期徒刑以上刑之宣告，此有「台灣高等法院被
    告全國紀錄表」在卷（見本院卷第十七至十九頁），而如上所述被告等已與被害
    人家屬達成和解，本院認被告丙○○、乙○○經此偵審程序，當知警惕，信無再
    犯之虞，本院因認對被告丙○○、乙○○所宣告之刑，以暫不執行為適當，併各
    宣告緩刑三年，以啟自新。
據上論結，應依刑事訴訟法第三百七十三條、第三百六十八條，刑法第七十四條第一
款，判決如主文。
本案經檢察官呂光華到庭執行職務。
中　　　華　　　民　　　國　　九十三　　年　　　一　　　月　　 三十 　　日
                              臺灣高等法院刑事第二十四庭
                                  審判長法  官  陳  貽  男
                                        法  官  李  世  貴
                                        法  官  陳  憲  裕
右正本證明與原本無異。
如不服本判決，應於收受送達後十日內向本院提出上訴書狀，其未敘述上訴之理由者
並得於提起上訴後十日內向本院補提理由書（均須按他造當事人之人數附繕本）。
                                        書記官  劉  育  妃
中　　　華　　　民　　　國　　九十三　　年　　一　　　　月　　三十　　　日
附件：
臺灣新竹地方法院刑事判決                          九十二年度訴字第一二八號
    公  訴  人  臺灣新竹地方法院檢察署檢察官
    被      告  忠裕營造有限公司
                        設桃園縣桃園市○○街二０九巷十九號三樓
    右代表人兼  丙○○  男  三十八歲（民國○○○年○月○○日生）
    被      告          住桃園縣桃園市○○街二０九巷十九號三樓
                        身分證統一編號：Ｋ一二七八九三四二號
    被      告  乙○○  男  四十三歲（民國○○○年○月○○日生）
                        住桃園縣龍潭鄉上林村溝西六巷廿號
                        身分證統一編號：Ｚ000000000號
右列被告等因業務過失致死等案件，經檢察官提起公訴（九十二年度偵字第三三七號
），本院判決如左：
    主      文
忠裕營造有限公司違反雇主對防止機械引起之危害應有符合標準之必要安全衛生設備
之規定，致發生死亡災害之職業災害，科罰金新臺幣拾萬元。
丙○○從事業務之人，因業務上之過失致人於死，處有期徒刑伍月，如易科罰金，以
佰元折算壹日。
乙○○從事業務之人，因業務上之過失致人於死，處有期徒刑捌月。
    事      實
一、緣忠裕營造有限公司（下稱忠裕公司）承攬位在新竹縣湖口鄉長安營區之陸軍裝
    訓部暨裝校長安營區兵舍、擋土牆暨鳳山營區排水設施改善工程，並由丙○○即
    忠裕公司負責人僱用乙○○、及林麗華分別擔任領班及現場作業人員，並由乙○
    ○負責現場協調處理、工務施作及駕駛挖溝機，丙○○與乙○○分別為事業經營
    之負責人及駕駛挖溝機操作人員，均為從事業務之人，丙○○本應注意雇主對防
    止機械、器具、設備等引起之危害，應有符合標準之必要安全設備，且營建機械
    挖溝機在右開工地內進行植栽護坡工程之前置整坡作業時，對於作業場所作業之
    車輛機械，應規定駕駛者或有關人員，負責禁止人員進入操作半徑內或附近有危
    險之虞之場所，而依當時並無不能注意之情事，竟於民國九十一年十月六日十二
    時二十五分許，在新竹縣湖口鄉長嶺村裝甲兵學校工地施工時，疏未注意設置拒
    馬、護欄、警示帶等防止進入之必要安全設備，且未禁止在場人員進入挖溝機作
    業附近有危險之場所，適乙○○於現場駕駛挖溝機，明知挖溝機轉臺旋轉速度甚
    快，且限於油壓驅動裝置存在機械空隙，操作停止時轉臺無法立即停止動作，然
    於準備午休吃飯之際，因認挖溝機旋轉臺位置有礙交通，竟疏未注意作業場附近
    有人員林麗華進入挖溝機操作半徑範圍內，乃冒然將挖溝機轉臂轉向，致挖溝機
    挖斗撞及林麗華，使其受有頭部外傷，因顱骨骨折不治死亡。
二、案經林麗華之女甲○○訴由新竹縣警察局竹北分局報請臺灣新竹地方法院檢察署
    檢察官囑託臺灣桃園地方法院檢察署檢察官相驗後自動簽分偵查起訴。
    理  由
一、訊據被告丙○○、乙○○二人，對於右揭時、地發生上述意外事件，致挖溝機不
    慎撞及被害人林麗華而不治死亡之事實均坦承不諱，惟均矢口否認有何過失，被
    告丙○○辯稱略以：我和乙○○有承攬關係，材料由我公司出，乙○○負責現場
    處理和工務施作，林麗華是乙○○僱用的工人，並不是我們的員工，係因與業主
    軍方合約約定，所以才將其列為我們的員工云云；被告乙○○辯稱略以：我並非
    經常駕駛挖溝機，故非以駕駛挖溝機為業，且林麗華係突然從旁跑出，並非我所
    能預見云云。
二、經查，被告乙○○駕駛挖溝機不慎撞及被害人林麗華，致其受有頭部外傷，因顱
    骨骨折死亡之事實，有行政院勞工委員會北區勞動檢查所九十一年十二月十三日
    勞北檢營字第○九一五○○七八○四號函所附職業災害檢查報告書乙份、現場照
    片八幀附相驗卷足資佐證，且被害人林麗華因本件事故致受有頭胸部外傷之傷害
    ，於同日十二時許因顱骨骨折死亡之事實，業經臺灣桃園地方法院檢察署檢察官
    督同法醫師相驗無訛，製有勘驗筆錄，驗斷書，相驗屍體證明書各乙份附相驗卷
    可憑，被害人林麗華之死亡原因應可認定。
三、關於被告乙○○部分：按「雇主對於就業場所之車輛機械，應規定駕駛者或有關
    人員負責執行左列事項：三、車輛系營建機械作業時，禁止人員進入操作半徑內
    或附近有危險之虞之場所」，勞工安全設施規則第一百十六條第三款定有明文。
    雖被告乙○○否認其有過失，惟其於警訊時自承：「我在忠裕營造公司工作，我
    是工頭，擔任駕駛怪手工作，我從八十六年開始駕駛怪手，這個工程是我自己開
    挖溝機的」等語（一五三二號相卷第十九頁、六一四號相卷第三十頁、本院卷第
    二二頁），是被告於警訊、偵查及本院調查時已承認其業務包含駕駛挖溝機，是
    其於本院審理改辯稱其非專業駕駛挖溝機云云，自非可採。而被告乙○○於本院
    調查中又稱：「他休息的時候通常是在離怪手有一段距離的草地上，我也以為他
    已經到草地上休息了，而且我迴旋之前有看，確定沒有人才轉，但是當我迴轉怪
    手的機械手臂時，他從車子的後方跑出來，我剛轉動機械手臂的時候，回頭就看
    到他已經被我撞到，因為我請她去休息之後，我有看四周都沒有人，我想他應該
    去休息了，我怪手才動，這是基於互相的信任，他應該知道怪手動的時候，他不
    應該在旁邊，而且怪手停在路中間，我不移開會擋到路，他應該知道我要把怪手
    移開」等語（本院卷第二三頁、第二六頁），堪認被告乙○○違反駕駛挖溝機時
    應注意是否有人在挖溝機之操作半徑以防撞倒或輾到他人之規定，又被告乙○○
    陳稱自八十六年起即駕駛挖土機，對於其相類機械挖溝機之性能本知之甚稔，本
    應注意挖溝機轉臺旋轉速度快，限於油壓驅動裝置存在機械空隙，操作停止時轉
    臺無法立即停止動作之特性，及該工地未將危險區域周圍，設置拒馬、護欄、警
    示帶等防止進入之設施，隨時有人進入其操作半徑之情況，且被害人林麗華既聽
    聞被告乙○○稱要休息，當可推認挖溝機應係處於靜止狀態，故自可認定發生本
    件死亡事故之原因係被告鍾誌駕駛挖溝機迴轉時未注意旁邊之被害人，且無不能
    注意之情事，竟疏未注意，致同場所之被害人誤入其操作半徑，為挖溝機撞及頭
    部死亡，是被告乙○○操作挖溝機具有過失，應堪認定。
四、關於被告丙○○部分：
(一)、按勞工安全衛生法所稱雇主，係指事業單位之事業主管或事業經營負責人，又事
    業單位招人承攬時，其承攬人就其承攬之部分負同法所定雇主之責任，勞工安全
    衛生法第二條、第十六條規定甚明，查新竹縣湖口鄉長安營區之陸軍裝訓部暨裝
    校長安營區兵舍、擋土牆暨鳳山營區排水設施改善工程係被告丙○○所經營之忠
    裕公司所承攬，除據被告丙○○自承外，亦有經濟部公司執照、苗栗縣政府營利
    事業登記證、公司基本資料查詢及工程合約各乙份附卷可憑，忠裕公司負責提供
    材料，並僱用被告乙○○擔任領班及駕駛挖溝機，及僱用被害人林麗華擔任現場
    作業人員，且被告乙○○有加入被告忠裕公司之勞工保險，暨其及被害人林麗華
    之九十一年度六月份至同年八月份薪資均由被告忠裕公司給付，亦有行政院勞工
    委員會北區勞動檢查所九十一年十二月十三日勞北檢營字第○九一五○○七八○
    四號函所附職業災害檢查報告書乙份（六一四號相卷第十頁至第十五頁），及九
    十一年六月份至八月份薪（工）資表共四份（見外放證物）在卷足憑，足認被告
    乙○○、被害人林麗華與被告忠裕公司間顯係僱傭關係，堪以認定。則被告忠裕
    公司對於勞工安全衛生法所規定之雇主責任，當無免除之理，況忠裕公司為最有
    資力、能力者，若其漠視勞工安危，對工作場所發生職業災害不令其負責，亦有
    失立法本意，另被告丙○○自承：「我有時也會過去看工地進行的情形，不一定
    多久去一次，本件事故發生前幾天，挖溝機就有出現故障無法施作的情形，所以
    我就口頭請乙○○施工時，要特別小心機械的安全」等語（本院卷第二一頁），
    可知被告丙○○確實就其所承包之工程自負監督之責，是被告丙○○辯稱其非被
    害人林麗華之雇主，顯不足採，被告丙○○係勞工安全衛生法所稱之雇主無疑。
(二)、次按「雇主對於就業場所之車輛機械，應規定駕駛者或有關人員負責執行左列事
    項：三、車輛系營建機械作業時，禁止人員進入操作半徑內或附近有危險之虞之
    場所」、「雇主對於左列事項應有符合標準之必要安全衛生設備：一、防止機械
    、器具、設備等引起之危害」，勞工安全設施規則第一百十六條第三款、勞工安
    全衛生法第五條第一項第一款分別定有明文，經查，被告丙○○係從事營造專業
    之人，為本件事故之事業經營負責人，亦為忠裕公司勞工安全衛生主管，對上開
    規定應知之甚詳，卻未依前開規定設置安全設備，且未確實實施勞工安全衛生教
    育訓練，致勞工危害辯識能力不足，復未依工程狀況實施自動檢查，以預防發生
    事故，且依當時情形並無不能注意之情事，竟於九十一年十月六日前數日，明知
    挖溝機已有故障情形，卻仍只是口頭交待被告乙○○注意機械安全，而未有其他
    具體安全措施，致被告乙○○以違反前開規定之方式操作挖溝機而肇致本件事故
    ，是被告丙○○對被害人之死亡結果具有過失甚明。
五、綜上，被告乙○○、丙○○二人之過失行為，與被害人林麗華之死亡結果間，顯
    具有相當因果關係，本件事證已臻明確，被告二人之犯行洵堪認定，應予依法論
    科。
六、核被告丙○○所為，係犯刑法第二百七十六條第二項之業務過失致死罪，並因違
    反勞工安全衛生法第五條第一項第一款之規定，致發生同法第二十八條第二項第
    一款之職業災害，而觸犯同法第三十一條第一項之罪，其以一行為而觸犯上開二
    罪名，為想像競合犯，應依刑法第五十五條規定，從一重之業務過失致死罪處斷
    （最高法院八十七年六月十六日八十七年度第六次刑事庭會議決議參照），並依
    勞工安全衛生法第三十一條第二項規定，對法人即被告忠裕公司科以同條第一項
    所定之如主文所示之罰金；核被告乙○○所為，係犯刑法第二百七十六條第二項
    之業務過失致死罪。至被告丙○○業務過失致死犯行，雖未為起訴書所載，但與
    起訴書所載之違反勞工安全衛生法部分犯行，有想像競合犯裁判上一罪之關係，
    亦為起訴效力所及，本院自得併予審理，附此敘明。爰審酌被告二人因一時疏忽
    致發生本件職業災害，造成被害人林麗華寶貴的生命因此喪失，且犯罪後否認犯
    行之態度，迄未與被害人家屬達成民事和解等一切情狀，分別量處如主文所示之
    刑。
七、據上論斷，應依刑事訴訟法第二百九十九條第一項前段，勞工安全衛生法第三十
    一條第一項、第二項，刑法第十一條前段、第二百七十六條第二項、第五十五條
    、第四十一條第一項，罰金罰鍰提高標準條例第一條前段、第二條，判決如主文
    。
本案經檢察官許麗美到庭執行職務。
中      華      民      國    九十二    年      七      月     十八     日
                                臺灣新竹地方法院刑事第二庭
                                    審判長法  官   王銘勇
                                          法  官   高敏俐
                                          法  官   楊數盈
右正本證明與原本無異。
如不服本判決，應於判決送達後十日內向本院提出上訴狀（應附繕本）。
                                          書記官   沈藝珠
中      華      民      國    九十二    年      七      月     十八     日
附錄本案論罪科刑法條全文
刑法第二百七十六條
因過失致人於死者，處二年以下有期徒刑、拘役或二千元以下罰金。
從事業務之人，因業務上之過失犯前項之罪者，處五年以下有期徒刑或拘役，得併科
三千元以下罰金。
勞工安全衛生法第五條
雇主對左列事項應有有符合標準之必要安全衛生設備：
一  防止機械﹑器具﹑設備等引起之危害。
二  防止爆炸性﹑發火性等物質引起之危害。
三  防止電﹑熱及其他之能引起之危害。
四  防止採石﹑採掘﹑裝卸﹑搬運﹑堆積及採伐等作業中引起之危害。
五  防止有墜落﹑崩塌等之虞之作業場所引起之危害。
六  防止高壓氣體引起之危害。
七  防止原料﹑材料﹑氣體﹑蒸氣﹑粉塵﹑溶劑﹑化學物品﹑含毒性物質﹑缺氧空氣﹑
    生物病原體等引起之危害。
八  防止輻射線﹑高溫﹑低溫﹑超音波﹑噪音﹑振動﹑異常氣壓等引起之危害。
九  防止監視儀表﹑精密作業等引起之危害。
一○  防止廢氣﹑廢液﹑殘渣等廢棄物引起之危害。
一一  防止水患﹑火災等引起之危害。
雇主對於勞工就業場所之通道﹑地板﹑階梯或通風﹑採光﹑照明﹑保溫﹑防濕﹑休息
﹑避難﹑急救﹑醫療及其他為保護勞工健康及安全設備應妥為規劃，並採取必要之措
施。
前二項必要之設備及措施等標準，由中央主管機關定之。
勞工安全衛生法第三十一條
違反第五條第一項或第八條第一項之規定，致發生第二十八條第二項第一款之職業災
害者，處三年以下有期徒刑﹑拘役或科或併科新台幣十五萬元以下罰金。
法人犯前項之罪者，除處罰其負責人外，對該法人亦科以前項之罰金。
